【裁判字號】    90,上更(一),3
【裁判日期】    900403
【裁判案由】    給付承攬報酬
【裁判全文】
臺灣高等法院民事判決  九十年度上更(一)字第三號
      上  訴  人  皇喬營造有限公司
      法定代理人  李永忠
      被  上訴人  虹牌鋼鐵有限公司
      法定代理人  倪振純
右當事人間給付承攬報酬事件，上訴人對於中華民國八十七年七月十三日臺灣臺北地
方法院八十七年度訴字第二二一七號第一審判決提起上訴，經最高法院第一次發回更
審，本院判決如左：
      主      文
上訴駁回。
第二審及發回前第三審訴訟費用由上訴人負擔。
原判決宣告假執行部分，上訴人如於假執行程序實施前，以新臺幣壹佰玖拾萬元為
被上訴人預供擔保，得免為假執行。
      事      實
甲、上訴人方面：
    一、聲明：
        (一)原判決廢棄。
        (二)被上訴人第一審之訴及假執行之聲請均駁回。
        (三)如受不利之判決，願供擔保請准免為假執行。
    二、陳述：除與原判決及本院前審判決記載相同者，予以引用外，補稱：
        (一)覃克明並非上訴人僱用之工地主任。
        (二)被上訴人對於系爭承攬合約之定作人實為覃克明乙事，於承攬前業已知悉
          。
        (三)覃克明因向上訴人公司借牌，故自民國（下同）八十四年七月起即掛名上
          訴人公司員工名義參加健保，其所僱員工亦同。
        (四)被上訴人主張伊因看過覃克明提出之國防部聯合勤務總司令部（下稱「聯
          勤總部」）開標紀錄及健保卡，相信覃克明乃經被上訴人公司授權，故而
          簽訂系爭承攬契約云云。惟查，開標紀錄及健保卡，並非對外授權採購或
          定作之行為表徵，不足構成被上訴人信賴之基礎。況依判例所示，將印章
          交予他人，尚不足構成表見代理，何況未表示授權之所謂開標紀錄及健保
          卡？
        (五)營業稅法或稅捐稽徵法均係規範納稅義務事項，屬公法範疇，有關民事契
          約關係，不得逕以發票之開立或收受為據，是被上訴人提出發票，主張兩
          造間有承攬契約關係云云，要不足採。又「跳開發票」為工程界常見之現
          象，且發票之開立係在系爭承攬成立後始發生之事實，此並非被上訴人信
          賴之基礎，被上訴人亦不得據以主張表見代理。
        (六)依據被上訴人開立之請款發票，前三筆金額均為畸零數，最後一筆變為整
          數，且金額激增，不符常情。另本件請求金額為新臺幣（下同）一百九十
          三萬元，與發票金額不符，亦有疑義。
    三、證據：除援用原審及發回前本院前審之立證方法外，補提本院八十八年度上
        訴字第二八九二號刑事判決一件、統一發票四紙為證，並聲請調閱本院八十
        八年度上訴字第二八九二號刑事全卷（含臺灣臺北地方法院檢察署八十七年
        度偵字第六○四八號偵查卷及臺灣臺北地方法院八十七年度訴字第一六二七
        號刑事卷）。
乙、被上訴人方面：
    一、聲明：如主文第一項所示。
    二、陳述：除與原審及本院前審判決所記載相同者，予以引用外，補稱：
        (一)有關覃克明向上訴人借牌承包聯勤總部系爭工程乙事，被上訴人並不知情
          。
        (二)被上訴人於承攬系爭工程前，曾詢及覃克明與上訴人間之關係，覃克明乃
          出示其健保卡，表示其為上訴人公司員工。且被上訴人於簽約前，亦曾看
          過覃克明代理上訴人公司向聯勤總部投標之相關文件。
        (三)覃克明之前係以支票支付工程款，有時為覃克明個人簽發之票據，有時為
          經覃克明背書的客票，但從未收受上訴人簽發之票據。
    三、證據：援用原審及發回前本院前審之立證方法。
      理      由
一、本件被上訴人起訴主張：上訴人於八十四年六月間，委由覃克明代為投標，承包
    聯勤總部龍岡副食供應站新建工程（下簡稱「龍岡工程」），嗣並由工地主任覃
    克明代理，於八十五年七月二十日與被上訴人簽訂承攬合約，將系爭工程中之電
    動鐵捲門窗等不銹鋼工程交由被上訴人承攬施作，雙方約定總工程款三百三十三
    萬元，被上訴人已依約施作完成，詎料上訴人尚欠工程報酬一百九十三萬元未付
    ，不論依代理或表見代理之關係，被上訴人均得請求上訴人給付該工程款，因本
    於民法第五百零五條第一項規定，求為命上訴人給付一百九十三萬元及法定遲延
    利息之判決。
    上訴人則以：系爭承攬合約所蓋上訴人公司之印章並非真正；上訴人並未授權覃
    克明與被上訴人訂立承攬合約；覃克明乃向上訴人借牌承包聯勤總部系爭工程，
    並非上訴人僱用之工地主任；被上訴人訂約之對象係為覃克明個人而非上訴人公
    司；兩造間並無承攬契約存在，被上訴人請求給付系爭工程款，為無理由等語，
    資為抗辯。
二、查被上訴人主張上訴人由訴外人覃克明代理，於八十五年七月二十日與被上訴人
    簽訂系爭承攬合約，將上訴人向聯勤總部標得龍岡工程中之電動鐵捲門窗等不銹
    鋼工程交由被上訴人承攬施作，約定總工程款三百三十三萬元等事實，固據提出
    工程承攬合約書一份為證，惟上訴人否認授權覃克明簽訂上開承攬合約。經查：
    (一)上訴人授權覃克明以上訴人名義向聯勤總部投標系爭龍岡工程，並為該工程行
      政作業使用之目的，授權覃克明保管使用上訴人公司大小章一組，此有工程開
      標紀錄一紙附於原審卷內足稽（見原審卷第四二頁），並經本院調閱臺灣臺北
      地方法院檢察署八十七年度偵字第六○四八號卷內印鑑授權切結書一紙可按（
      見該卷第四八頁），而為兩造所不爭。參酌前開印鑑授權切結書內，除以第二
      條約定授權之印章限於「龍岡工程之行政作業使用」外，並以第三條約定：「
      乙方（即覃克明）不得將本項授權印章使用於本書第二條（指『龍岡工程行政
      作業使用』）以外之任何用途，否則乙方應負法律上詐欺及損害之賠償責任」
      等語，二者相互對照以觀，堪認上訴人授權覃克明以上訴人名義成立之法律行
      為，應僅限於「投標龍岡工程」及「得標後與業主聯勤總部間之相關行政作業
      （諸如向聯勤總部申請驗收、請款等）」等事項，至於以上訴人名義發包工程
      ，則不屬之。
    (二)系爭承攬合約之上訴人印章，業據上訴人否認為真。而經本院以肉眼觀察比對
      ，該印章與前述「印鑑授權切結書」所授權使用之印章並不相同。證人覃克明
      雖於原審到庭證稱：「當初我簽這個合約（即系爭承攬合約），都有經皇喬公
      司的授權並同意」、「皇喬公司的章是皇喬公司的李永忠交給我的便章」等語
      （見原審卷第三九頁），惟就簽訂系爭合約是否得上訴人授權之事實，證人覃
      克明與上訴人利害相反，且上訴人亦就覃克明偽造系爭承攬合約之事提出告訴
      ，是尚難逕憑覃克明之證詞遽認其確屬有權代理。況就系爭承攬合約之上訴人
      公司印章，被上訴人復未能證明為真正，上訴人所辯該印章是為覃克明偽刻乙
      節，應屬真實，依此堪認上訴人並未授權覃克明訂立系爭承攬合約，否則覃克
      明焉有偽刻上訴人印章使用之必要？
    (三)目前社會一般交易，不乏以「跳開發票方式」開立統一發票，即以遞嬗買賣之
      最終買受人為開立統一發票之對象，此方式固與營業稅法之規定有違，惟此僅
      為行為人是否違章應受處罰之問題，尚難憑統一發票之開立暨發票名義人持以
      申報稅捐等情，作為認定締約對象之依據。準此，本件上訴人收受由被上訴人
      開立之統一發票並持之報稅，固然屬實，惟尚不足認定上訴人即係系爭承攬合
      約之定作人。
    (四)綜上所述，覃克明以上訴人名義簽訂系爭承攬合約，係屬無權代理，則依民法
      第一百七十條第一項之規定，該承攬合約在上訴人承認之前，對於上訴人不生
      效力。又代理權之欠缺，固得因本人承認而補正，惟補正授權行為欠缺之承認
      ，應向代理人或向代理人對之為代理行為之第三人，以意思表示為之（最高法
      院六十九年臺上字第三三一一號判例意旨參照）。前述上訴人收受被上訴人開
      立之統一發票並持之報稅之行為，既非對於覃克明或被上訴人所為之意思表示
      ，究難指為無權代理之「承認」，被上訴人據此主張上訴人應受系爭承攬合約
      之拘束云云，亦不足取。
三、次按由自己之行為表示以代理權授與他人，或知他人表示為其代理人而不為反對
    之表示者，對於第三人應負授權人之責任，此為民法第一百六十九條所明定。蓋
    代理人雖無代理權，惟若本人有使第三人信為以代理權授權他人之行為，為保護
    交易之安全，仍有使本人負相當責任之必要。本件覃克明無權代理上訴人簽訂系
    爭承攬合約，固如前述，惟被上訴人既主張依後述表見之事實，覃克明係有權代
    理等情，法院自應就本件有無表見代理之適用，予以審究。經查：
    (一)被上訴人就系爭工程款，先後於八十五年九月二十七日、同年月三十日及八十
      九年七月十二日，以上訴人為買受人名義開立統一發票四紙，且經上訴人持之
      申報營業稅，此有統一發票四紙在卷足按（見本審卷第七八、七九頁），復為
      兩造所不爭。前述收受發票、申報稅捐之事實，乃發生於八十五年七月二十日
      系爭承攬合約成立後，其非被上訴人訂約當時信賴之基礎，尚難依此令上訴人
      負表見代理人之責任。
    (二)上訴人自承出借營造牌照予覃克明，並授權覃克明以上訴人之名義投標系爭龍
      岡工程，有前述開標紀錄可按。而上訴人復允許覃克明掛名於上訴人公司投保
      全民健保，覃克明因而持有以上訴人公司為投保單位之健保卡，則經本院調閱
      臺灣臺北地方法院八十七年度訴字第一六二七號刑事卷內健保卡一紙無訛（見
      該刑事卷第六九頁），此亦為上訴人所自認，堪信為真實。上訴人雖抗辯前開
      開標紀錄及健保卡並非對外授權採購或定作之行為表徵，不足構成被上訴人信
      賴之基礎云云。惟查，單依健保卡之記載，固僅足認定覃克明受僱上訴人公司
      ，而無從逕認覃克明就訂約乙事獲有上訴人之授權，然表見代理事實之有無，
      應就各項事實綜合以觀，非得割裂判斷之。本件，記載覃克明代理上訴人投標
      意旨之「開標紀錄」係存放於業主聯勤總部處，他人本得輕易探知；又因借牌
      行為涉及不法，不論上訴人或覃克明皆不可能對外張揚，故由外觀顯示，系爭
      龍岡工程係由上訴人得標施作；再依健保卡之記載，覃克明為上訴人之受僱人
      ；而上訴人標得工程後，工地現場係交由覃克明全權負責，則綜合上開各項事
      實以觀，足令包括被上訴人在內之第三人相信覃克明就工地相關事務（包括發
      包、訂約等事項）確有代理上訴人處理之權限。是依民法第一百六十九條第一
      項前段表見代理之規定，系爭不銹鋼工程縱非上訴人所定作，上訴人亦應負授
      權人之責任。
    (三)至於上訴人與覃克明間之借牌關係，非外人所得知悉。上訴人未能證明被上訴
      人於訂約當時，確屬明知或可得而知覃克明無代理權之事實，其空言以系爭工
      程金額龐大，臆測被上訴人於訂約前已充分探知定作人為覃克明云云，又憑「
      契約成立後」覃克明以個人名義簽發或背書票據付款之事實，推斷被上訴人於
      「訂約時」明知定作人非上訴人云云，殊非可採。
四、末按承攬報酬，應於工作交付時給付之，無須交付者，應於工作完成時給付之，
    民法第五百零五條第一項定有明文。本件上訴人就覃克明無權代理簽訂之系爭承
    攬合約，應負授權人之責任，已如前述，則上訴人對於承攬人之被上訴人，即負
    履行契約給付承攬報酬之義務。上訴人雖以發票金額不合理，及請求金額與發票
    金額不符等情，質疑承攬報酬並非真正云云，復以被上訴人未能證明確已依約完
    成工程為由，抗辯無支付報酬之義務云云。惟查，發票僅供課稅依據，承攬報酬
    之金額，仍應以契約約定為準，本件請求金額為一百九十三萬元，既未逾約定之
    報酬金額，上訴人復未能證明業已支付，則被上訴人請求上訴人依約給付，自屬
    正當。又龍岡工程業經業主聯勤總部驗收合格，為上訴人所自承（見本審卷第七
    三頁），而系爭承攬標的之不銹鋼工程既為該整體工程之一部，衡情應已完工，
    是上訴人所辯未依約完工云云，洵不足採。從而，被上訴人請求上訴人給付系爭
    未付承攬報酬一百九十三萬元及自起訴狀繕本送達翌日即八十七年六月十九日起
    算之法定遲延利息，即無不合。
五、綜上所述，被上訴人主張覃克明有權代理上訴人訂立系爭承攬合約，固不足取，
    惟其主張上訴人應負表見代理授權人之責任，則無不合，上訴人或抗辯不負定作
    人責任、或抗辯無付款義務云云，均無可取。從而，被上訴人本於承攬合約及民
    法第五百零五條第一項之規定，請求上訴人給付承攬報酬一百九十三萬元及自八
    十七年六月十九日起至清償日止按年息百分之五計算之法定遲延利息，為有理由
    ，應予准許。原審認定有權代理，判命上訴人如數給付，其理由雖屬不當，惟結
    論並無不合。上訴意旨指摘原判決不當，求予廢棄改判，為無理由，應予駁回。
    又就原審宣告假執行部分，上訴人陳明願供擔保請准免為假執行，經核並無不合
    ，爰酌定相當擔保金額宣告之。
六、本件為判決基礎之事證已臻明確，兩造其餘攻擊防禦方法及提出之證據，核於判
    決結果不生影響，毋庸一一論述，附此敘明。
七、據上論結，本件上訴為無理由，依民事訴訟法第四百四十九條第一項、第七十八
    條、第四百六十三條、第三百九十二條，判決如主文。
中      華      民      國    九十      年      四      月      三      日
                                民事第二庭
                                    審判長法  官  尤  豐  彥
                                          法  官  魏  麗  娟
                                          法  官  梁  玉  芬
右正本係照原本作成。
被上訴人不得上訴。
上訴人如不服本判決，應於收受送達後二十日內向本院提出上訴書狀，其未表明上訴
理由者，應於提出上訴後二十日內向本院補提理由書狀（均須按他造當事人之人數附
繕本）上訴時應提出委任律師或具有律師資格之人之委任狀；委任有律師資格者，另
應附具律師及格證書及釋明委任人與受任人有民事訴訟法第四百六十六條之一第一項
但書或第二項（詳附註）所定關係之釋明文書影本。
中      華      民      國    九十      年      四      月      四      日
                                          書記官  張  淑  華
附註：
民事訴訟法第四百六十六條之一（第一項、第二項）：
對於第二審判決上訴，上訴人應委任律師為訴訟代理人。但上訴人或其法定代理人具
有律師資格者，不在此限。
上訴人之配偶、三親等內之血親、二親等內之姻親，或上訴人為法人、中央或地方機
關時，其所屬專任人員具有律師資格並經法院認為適當者，亦得為第三審訴訟代理人
。


司法院資訊處製作；財團法人民間司法改革基金會備份。
